ACORDAO-COMPLETO-2414473

ACÓRDÃO 6572/2020 ATA 19/2020 - SEGUNDA CÂMARA

VISTOS, relatados e discutidos estes autos de tomada de contas especial instaurada pelo Ministério do Turismo contra a Confederação Brasileira de Convention & Visitors Bureaux (CBC&VB) , de seu presidente, Sr. João Luiz dos Santos Moreira, e de seu vice-presidente, Paulo César Boëchat Lemos da Silva, tendo em vista a constatação de irregularidades na execução física e financeira do Convênio MTur 265/2009 (Siconv 703451) , que teve por objeto incentivar o turismo mediante o apoio à realização do projeto "Reacess - III Feira Nacional de Reabilitação, Inclusão e Acessibilidade / 2ª Feira Nacional da Pessoa Idosa",
	ACORDAM os Ministros do Tribunal de Contas da União, reunidos em sessão de 2ª Câmara, ante as razões expostas pelo Relator, em:
	9.1. com fundamento no art. 3º, § 2º, da Resolução TCU 178/2005, com a redação dada pela Resolução TCU 235/2010, rever, de ofício, o Acórdão 8341/2018-TCU-Segunda Câmara, para tornar insubsistente a multa aplicada ao Sr. João Luiz dos Santos Moreira, em razão de seu falecimento antes do trânsito em julgado da decisão condenatória;
	9.2. dar ciência desta decisão aos responsáveis arrolados nos autos e demais interessados.

Tomada de Contas Especial (TCE) instaurada pelo Ministério do Turismo contra a Confederação Brasileira de Convention & Visitors Bureaux (CBC&VB), o seu presidente, Sr. João Luiz dos Santos Moreira, e o seu vice-presidente, Paulo César Boëchat Lemos da Silva. Irregularidade. Débito. Multa. Falecimento do responsável João Luiz dos Santos Moreira. Rever de ofício o Acórdão 8.341/2018-2ª Câmara, para excluir a multa que havia sido imposta ao referido responsável.

Segunda Câmara

Ministério do Turismo (vinculador).

3. Responsáveis: Confederação Brasileira de Convention & Visitors Bureaux (CNPJ 07.359.752/0001-92), João Luiz dos Santos Moreira (CPF XXX.061.890-XX), Paulo César Boëchat Lemos da Silva (CPF XXX.717.016-XX) e Elydio Santoro de Barros (CPF XXX.114.337-XX).

13.1. Ministros presentes: Ana Arraes (Presidente), Augusto Nardes (Relator), Aroldo Cedraz e Raimundo Carreiro.
13.2. Ministros-Substitutos presentes: Marcos Bemquerer Costa e André Luís de Carvalho.

AUGUSTO NARDES

Transcrevo a seguir a instrução de peça 93 lavrada no âmbito da Secretaria de Controle Externo de Tomada de Contas Especial (SecexTCE) , a qual contou com a anuência do titular da unidade técnica (peça 94) e, à peça 95, do Ministério Público junto a este Tribunal (MPjTCU) : 
	Trata-se de tomada de contas especial instaurada pelo Ministério do Turismo contra a Confederação Brasileira de Convention & Visitors Bureaux (CBC&VB) , de seu presidente, João Luiz dos Santos Moreira, e de seu vice-presidente, Paulo César Boechat Lemos da Silva, tendo em vista a constatação de irregularidades na execução física e financeira do Convênio MTur 265/2009 (Siconv 703451) , que teve por objeto incentivar o turismo mediante o apoio à realização do projeto "Reacess - III Feira Nacional de Reabilitação, Inclusão e Acessibilidade / 2ª Feira Nacional da Pessoa Idosa". 
O processo foi julgado no mérito pelo Acórdão 8341/2018-TCU-Segunda Câmara, Min. Augusto Nardes, Sessão de 11/9/2018 (peça 54) , o qual julgou as contas irregulares, condenando a Confederação Brasileira de Convention & Visitors Bureaux, João Luiz dos Santos Moreira, Paulo César Boëchat Lemos da Silva e Elydio Santoro de Barros em débito solidário e imputando a cada um a multa individual do art. 57 da Lei 8443/1992.
Irresignado, Elydio Santoro de Barros apresentou recurso de reconsideração, conhecido pelo Min. José Múcio Monteiro com efeito suspensivo sobre a decisão supra, estendido a todos os responsáveis condenados em solidariedade, consoante peça 73, de 1º/11/2018. No mérito, contudo, o recurso não foi provido, mediante Acórdão 439/2020-TCU-Segunda Câmara, de 28/1/2020 (peça 83) , e, no momento, aguarda as comunicações dessa decisão.
Ocorre, porém, que nesse ínterim ocorreu o falecimento do responsável João Luiz dos Santos Moreira, que, além de responder individualmente nos autos, era o representante legal da Confederação Brasileira de Convention & Visitors Bureaux (CBC&VB) , a qual não havia sido devidamente notificada do condenatório, como se extrai da leitura da peça 66. 
A certidão de óbito que integra a peça 82 informa que seu falecimento se deu em 20/10/2019, período em que os efeitos da condenação estavam suspensos, por força do despacho do relator do recurso de reconsideração. Portanto, o responsável faleceu antes do trânsito em julgado do Acórdão 8341/2018-TCU-Segunda Câmara Por essa razão, não há como persistir contra ele a aplicação da multa, pois, e enquanto não há trânsito em julgado, a multa tem caráter sancionatório, condição que lhe dá natureza personalíssima, por força do artigo 5º, inciso XLV, da Constituição Federal, não havendo, por essa razão, como ser transmitida ao espólio ou aos herdeiros, após realização da eventual partilha. 
	Com efeito, o artigo 3º, § 2º, da Resolução-TCU 178/2005, prevê a possibilidade de revisão, de ofício, do acórdão em que houver sido aplicada multa a gestor que tenha falecido antes do trânsito em julgado da deliberação.
	Em relação ao débito, no entanto, persiste a necessidade de seu recolhimento, A imputação de débito tem natureza indenizatória, ou seja, não constitui penalidade. A obrigação de promover a reparação pelo dano causado ao erário pode ser transmitida com a herança; em outras palavras, caberá aos sucessores do de cujus a obrigação de restituir o Erário. Em vista disso, aproveitam-se as diligências realizadas em outro processo de que consta o mesmo responsável (TC Processo 018.303/2015-3) , disparadas ao cartório de registro do óbito, ao INSS e ao Tribunal de Justiça do Rio Grande do Sul em busca de informações sobre eventual processo de inventário e/ou partilha e de instituição de pensão. As duas primeiras foram atendidas, com as respostas juntadas às peças 130 e 139 do citado processo.
A partir da análise desses elementos (sobretudo do que foi copiado aos presentes autos na peça 91) , conclui-se que o espólio do responsável deverá ser representado pela pessoa do cônjuge supérstite, Sra. Beatriz Schneck Moreira (CPF XXX.136.420-XX) , a quem serão doravante dirigidas as comunicações referentes ao de cujus.
Ante todo o exposto, submeto os autos à consideração superior, para encaminhamento ao gabinete do Relator, Exmo. Min. Augusto Nardes, propondo rever, de ofício, o Acórdão 8341/2018-TCU-Segunda Câmara, com fundamento no artigo 3º, § 2º, da Resolução-TCU 178/2005, com redação dada pela Resolução-TCU 235/2010, para tornar insubsistente a multa aplicada ao Sr. João Luiz dos Santos Moreira, em razão de seu falecimento antes do trânsito em julgado da decisão condenatória
       
É o Relatório.

Paulo Sérgio Bernardes de Assis (OAB/DF 45.173, peça 35), representando Elydio Santoro de Barros.

Procurador Rodrigo Medeiros de Lima.

TOMADA DE CONTAS ESPECIAL. NÃO COMPROVAÇÃO DA BOA E REGULAR APLICAÇÃO DOS RECURSOS PÚBLICOS. CITAÇÃO. CONTAS IRREGULARES. DÉBITO. MULTA. FALECIMENTO DE RESPONSÁVEL ANTES DO JULGAMENTO DE MÉRITO DO PRESENTE PROCESSO. REVISÃO DE OFÍCIO DO ACÓRDÃO 8341/2018-TCU-2ª CÂMARA. EXTINÇÃO DA MULTA APLICADA AO RESPONSÁVEL FALECIDO.

TOMADA DE CONTAS ESPECIAL (TCE)

Secretaria de Controle Externo no Estado de Santa Catarina (Secex/SC).

Trata-se de Tomada de Contas Especial (TCE) instaurada pelo Ministério do Turismo contra a Confederação Brasileira de Convention & Visitors Bureaux (CBC&VB) , o seu presidente, Sr. João Luiz dos Santos Moreira, e o seu vice-presidente, Paulo César Boëchat Lemos da Silva.
2.	O motivo da TCE foi a constatação de irregularidades na execução física e financeira do Convênio MTur 265/2009 (Siconv 703451) , que teve por objeto incentivar o turismo mediante o apoio à realização do projeto "Reacess - III Feira Nacional de Reabilitação, Inclusão e Acessibilidade / 2ª Feira Nacional da Pessoa Idosa."
3.	Considerando a rejeição das alegações de defesa apresentadas pelos responsáveis e inexistindo elementos que comprovassem a boa-fé ou outros excludentes de culpabilidade, a unidade técnica e o Parquet sugeriram julgar irregulares as contas, com condenação solidária em débito e aplicação de multa. 
4.	Manifestei concordância ao encaminhamento sugerido pela Secex/SC e pelo Ministério Público especializado, e incorporei como minhas razões de decidir os fundamentos expendidos na instrução e no parecer constantes das peças 49 a 52, tendo o Tribunal proferido o Acórdão a seguir transcrito: 
	"ACORDAM os Ministros do Tribunal de Contas da União, reunidos em sessão de 2ª
Câmara, ante as razões expostas pelo Relator, em:
	9.1. julgar irregulares as contas do Confederação Brasileira de Convention & Visitors Bureaux, do Sr. João Luiz dos Santos Moreira, Paulo César Boëchat Lemos da Silva e do Sr. Elydio Santoro de Barros, com fundamento nos arts. 1º, inciso I, 16, inciso III, alíneas "b" e "c", 19, caput, e 23, inciso III, da Lei 8.443/1992 c/c com os arts. 1º, inciso I, 209, incisos II e III, 210 e 214, inciso III, do Regimento Interno do TCU, condenando-os, em solidariedade, ao pagamento da importância a seguir especificada e fixando-lhes o prazo de 15 (quinze) dias para que comprovem perante este Tribunal, em respeito ao art. 214, inciso III, alínea "a", do Regimento Interno do TCU, o recolhimento da dívida aos cofres do Tesouro Nacional, atualizada monetariamente e acrescida de juros de mora calculados a partir das datas indicadas até a data do efetivo recolhimento e com o abatimento de valores acaso já satisfeitos, nos termos da legislação vigente:
	Valor original (R$) 
	Data da ocorrência

	884.285,00
	20/7/2009

9.2. aplicar à Confederação Brasileira de Convention & Visitors, ao Sr. João Luiz dos Santos Moreira e ao Sr. Paulo César Boëchat Lemos da Silva e ao Sr. Elydio Santoro de Barros, com fundamento no art. 57 da Lei 8.443/1992 c/c o art. 267 do Regimento Interno do TCU, multa individual no valor de R$ 35.000,00 (trinta e cinco mil reais) , fixando o prazo de 15 dias, a partir da notificação, para que, nos termos do art. 214, inciso III, alínea "a", do Regimento Interno do TCU, comprovem perante este Tribunal o recolhimento aos cofres do Tesouro Nacional do valor atualizado monetariamente desde a data deste acórdão até a do efetivo recolhimento, se for pago após o vencimento, na forma da legislação em vigor;
9.3. autorizar, desde logo, a cobrança judicial das dívidas, nos termos do art. 28, inciso II, da Lei 8.443/1992 c/c o art. 219, inciso II, do Regimento Interno do TCU, caso nãos atendidas as notificações. 
9.4. autorizar, desde logo, com fundamento no art. 26 da Lei 8.443/1992 c/c o art. 217 do Regimento Interno do TCU, caso seja do interesse dos responsáveis, o parcelamento das dívidas em até 36 parcelas, incidindo, sobre cada uma, os encargos legais devidos, sem prejuízo de alertá-los de que, caso opte por essa forma de pagamento, a falta de comprovação do recolhimento de qualquer parcela implicará o vencimento antecipado do saldo devedor, nos termos do art. 26, parágrafo único, e 59, da Lei 8.443/1992 c/c o art. 217, § 2º, do Regimento Interno do TCU; e 
9.5. encaminhar cópia desta deliberação ao Procurador-Chefe da Procuradoria Geral da República no Distrito Federal, com fundamento no art. 16, § 3º, da Lei 8.443/1992 c/c o art. 209, § 7º, do RI/TCU; e
9.6. dar ciência desta deliberação aos responsáveis e ao Ministério do Turismo".
5. 	Ocorre que, nesse ínterim, a unidade técnica identificou o falecimento do responsável João Luiz dos Santos Moreira, que, além de responder individualmente nos autos, era o representante legal da Confederação Brasileira de Convention & Visitors Bureaux (CBC&VB) , a qual não havia sido devidamente notificada do condenatório (peça 66) . A certidão de óbito que integra a peça 82 informa que seu falecimento se deu em 20/10/2019, período em que os efeitos da condenação estavam suspensos, por força do despacho do relator do recurso de reconsideração. 
6.	A Secex-TCE, diante do exposto, concluiu que o responsável faleceu antes do trânsito em julgado do Acórdão 8341/2018-TCU-Segunda Câmara e, por essa razão, não há como persistir contra ele a aplicação da multa, pois enquanto não há trânsito em julgado, a multa tem caráter sancionatório, condição que lhe dá natureza personalíssima, por força do artigo 5º, inciso XLV, da Constituição Federal, não havendo, por essa razão, como ser transmitida ao espólio ou aos herdeiros, após realização da eventual partilha.
7.	O Procurador Rodrigo Medeiros de Lima manifestou sua concordância com a proposição oferecida pela Secex-TCE, no sentido de rever, de ofício, o Acórdão 8341/2018-TCU-Segunda Câmara, com fundamento no artigo 3º, § 2º, da Resolução TCU 178/2005, com redação dada pela Resolução TCU 235/2010, para tornar insubsistente a multa aplicada ao Sr. João Luiz dos Santos Moreira, em razão de seu falecimento antes do trânsito em julgado da decisão condenatória.
8.	Feito esse breve escorço quanto ao iter processual, passo a decidir.
9.	De plano, com fulcro na análise efetuada pela unidade técnica, a qual incorporo desde já às minhas razões de decidir, manifesto minha concordância com o entendimento uniformemente esposado pela SecexTCE e pelo representante do Parquet especializado, sem preju~izo das considerações a seguir.
10.	De fato, segundo a jurisprudência pacífica do TCU, o falecimento do responsável após sua citação válida não impede o julgamento de mérito pela irregularidade de suas contas, não sendo cabível, portanto, extinguir o processo em função de seu óbito. Por outro lado, tendo em vista o caráter personalíssimo da multa prevista no art. 57 da Lei Orgânica desta Corte de Contas, julgo que a apenação do responsável falecido, por meio do Acórdão 8341/2018-TCU-Segunda Câmara, deve ser afastada.
11.	Aduzo que o Tribunal pode promover a revisão de ofício do acórdão condenatório, para afastar a multa aplicada, caso o óbito do responsável ocorra após a sua citação válida, mas antes do trânsito em julgado da decisão condenatória. Esse entendimento tem sido acolhido pela jurisprudência desta Corte, como se observa, por exemplo, no Acórdão 3461/2017-TCU-Segunda Câmara, relatado pelo Ministro Substituto André Luiz de Carvalho, e no Acórdão 6118/2017-TCU-Primeira Câmara, da relatoria do Ministro Substituto Augusto Sherman.
12.	Por fim, esclareço que o espólio ou os sucessores dos responsável falecido, caso tenha havido a partilha, passam a ocupar a posição do de cujus no processo de tomada de contas especial, respondendo pelo ressarcimento do dano ao erário, até o limite do patrimônio transferido. Nesses termos, conforme consignado pela unidade técnica, o espólio do responsável deverá ser representado pela pessoa do cônjuge supérstite, Sra. Beatriz Schneck Moreira (CPF 168.136.420-49) , a quem serão doravante dirigidas as comunicações referentes ao de cujus (peça 91 e peça 93, item 8) .
13.	Assim, o TCU deve rever de ofício o Acórdão 8341/2018-TCU-Segunda Câmara, para excluir a multa que havia sido imposta ao Sr. João Luiz dos Santos Moreira.
	Diante do acima exposto, voto no sentido de que o Tribunal adote o acórdão que ora submeto à deliberação desta Segunda Câmara.
TCU, Sala das Sessões Ministro Luciano Brandão Alves de Souza, em 16 de junho de 2020.
Ministro JOÃO AUGUSTO RIBEIRO NARDES 
                                                                             Relator